【裁判字號】    89,訴,640
【裁判日期】    900313
【裁判案由】    誣告
【裁判全文】
臺灣高雄地方法院刑事判決                          八十九年度訴字第六四號
    公  訴  人  臺灣高雄地方法院檢察署檢察官
    被      告  甲○○
    選任辯護人  楊水柱
右列被告因誣告案件，經檢察官提起公訴（八十八年度偵續字第二四一號），本院判
決如左：
    主  文
甲○○無罪。
    理  由
一、公訴意旨略以：被告甲○○因與丙○○有債務糾紛，於民國八十七年九月九日十
    七時十分許，在高雄縣大社鄉○○路六六六之一號，因丙○○尋獲甲○○將陳慧
    晶（甲○○之姐）所有之車號ＹＭ─四四九二號小客車開走，甲○○心有未甘且
    因無法向陳慧晶交待，竟意圖使丙○○受刑事處分，明知劉女並未夥同他人搶奪
    其鑰匙，竟向高雄縣警察局仁武分局大社分駐所之該管公務員謊報前揭車輛被搶
    ，因認被告涉犯刑法第一百六十九條之誣告罪云云。
二、公訴人認被告涉犯誣告罪嫌，無非係依據告訴人丙○○之指述及證人古鐘鳴、乙
    ○○之證詞，可知告訴人並無夥同他人前往取車，且被告於前偵查庭中所指訴告
    訴人所夥同之三名男子年齡、特徵及搶奪鑰匙情節、地點顯有出入，又被告未立
    即報警而先委由不知情之陳慧晶報警亦與常情有違，況告訴人所涉前開妨害自由
    案件，亦據台灣高雄地方法院八十八年度易字第二九一六號判決無罪等為論據。
三、按犯罪事實應依證據認定之，無證據不得推定其犯罪事實；又不能證明被告犯罪
    者，應諭知無罪之判決，刑事訴訟法第一百五十四條、第三百零一條第一項定有
    明文；而所謂認定犯罪事實之證據，係指足以證明被告確有犯罪行為之積極證據
    而言，該項證據必須適合於被告犯罪事實之認定，始得採為斷罪之資料。而誣告
    罪之成立，需其申告內容完全出於憑空捏造若所告尚非全然無因，祇因缺乏積極
    證明致被誣告人不受訴追處罰者，尚難遽以誣告論罪（最高法院四十三年台上字
    第二五一號判例參照）；告訴人所訴事實，不能證明其係實在，對於被訴人為不
    起訴處分確定者，是否構成誣告罪，尚應就其有無虛構誣告之故意以為斷，並非
    當然可依誣告罪相繩（最高法院五十九年台上字第五八一號判例參照）；所訴之
    事實未能積極證明為虛偽，則只能以證據不充分之故，為被誣告人未予判罪之原
    因，自不能遽以推定告訴人所訴為誣告（最高法院二十年上字第三０七號判例參
    照）。訊據被告甲○○堅決否認有何誣告之犯行，辯稱：我在八十五年底左右，
    曾拿我所有之車號ＹＭ－四四九二號自小客車向告訴人質押借款新台幣（下同）
    十萬元，另欠告訴人會款十幾萬元，前案告訴人告訴我詐欺時，我總共欠她二十
    幾萬元，和解之後，我已將車款十多萬元還清，告訴人並將車籍資料還給我，只
    剩下會款四萬多元未清償，後來我將車子過戶給我三姊陳慧晶，告訴人扣住我身
    分證不還，說要等到會錢還清再將身分證還給我，八十七年九月九日當天下午四
    、五時許，告訴人與一名中年男子來到大社鄉○○路六六六號門口，要求我還會
    款，該名中年男子並要求我寫協議書，我們就進入工廠，當時該自小客車鑰匙拿
    在我手上，在辦公室時，告訴人在外又帶兩名年輕人進來，就要搶我鑰匙，我不
    給，那兩名年輕人各抓我的左右手不知何人就搶走我鑰匙，出了辦公室的門才看
    到鑰匙拿在告訴人手上，後來告訴人要把車開走，我衝過去叫她把車上東西還給
    我，她把公事包丟出來，其他東西都沒還我，後來我把此事告訴我三姊陳慧晶，
    由我三姊去報案，我並沒有誣告告訴人，告訴人確實有夥同他人強搶我的車等語
    。
四、經查：
（一）本件被告先前與告訴人丙○○早有債務糾紛，即被告曾將其所有之車號ＹＭ－
      四四九二號自小客車向告訴人點當質押借款十萬元，並積欠告訴人會款十餘萬
      元，均未清償，嗣告訴人對被告提出詐欺之告訴，於偵查中（台灣高雄地方院
      檢察署八十六年度偵字第一九０五二號）雙方達成和解，被告同意分期償還告
      訴人車款連同會款共計二十二萬三千八百元，並立有和解書及切結書為憑，被
      告所涉詐欺犯行亦經檢察官為不起訴處分，惟嗣後被告並未依約清償告訴人全
      部之款項，尚積欠四萬餘元未清償，被告並於八十七年五月將該車過戶於其三
      姊陳慧晶，告訴人嗣於八十七年九月九日下午五時十分許，前往高雄縣大社鄉
      ○○路六六六之一號被告工作之地點向被告索討欠款四萬餘元，並將該自小客
      車開走，被告乃告知陳慧晶該車遭告訴人夥同三名男子強行取走，並由陳慧晶
      及其夫一同先至警局報案，對告訴人提出妨害自由之告訴，惟告訴人始終否認
      有夥同他人強搶車輛之犯行，且對被告提出本件誣告之告訴，而告訴人所涉妨
      害自由案件，業經本院以八十八年度易字第二九一六號刑事判決無罪確定等情
      ，有台灣高雄地方法院檢察署八十六年度偵字第一九０五二號不起訴處分書、
      和解書、切結書、汽車買賣契約書、借車保證書、行車執照、汽車車籍基本資
      料、同上檢察署八十七年度偵字第二八０三０號卷宗、本院八十八年度易字第
      二九一六號刑事判決等附偵卷可稽，並經被告及告訴人陳述綦詳。
（二）被告先前與告訴人所立之切結書，雖曾言及若被告未還欠款，即由告訴人將原
      質押之小客車交由告訴人取回，然該切結書之欠款應僅限於質押小客車而欠之
      款項十三萬八千元部分而已，並不包括會錢部分，此觀卷附八十六年八月二十
      五日之切結書所載債務總金額為十三萬八千元，而同年月二十七日所簽之和解
      書款項則為二十二萬三千八百元即可明瞭；雖被告並不否認和解之時係將會款
      及車款一併和解，是被告於還款之時究係還車款或會款固然無從區分，然雙方
      所立切結書已明白記載若被告將該十三萬八千元之債務清償完畢之時，告訴人
      即將該自小客車之車籍資料歸還被告，今告訴人自陳被告已陸續清償十餘萬元
      欠款，僅積欠四萬六千餘元未清償，且其亦將該車之行照歸還被告，顯然告訴
      人已承認雙方就該自小客車質押之債務已經消滅，否則告訴人何以會將該車之
      行照返還被告？雖告訴人陳稱係被告向告訴人借用該車行照，惟若係借用，以
      告訴人經營當舖多年，對於交易需留下書面證據此點應知之甚詳，何以其不要
      求被告書立字據表明係「借用」？故告訴人此項陳述顯與常情不符，應認告訴
      人確係認定被告已還清車款始將行照返還，所餘欠款四萬六千餘元應為會款無
      誤。準此，被告既已將車款還清，告訴人即無由依切結書之約定，自行取走該
      自小客車，況被告所欠款項僅四萬餘元，又豈會為此數額微小之欠款而將已過
      戶案外人陳慧晶之車輛讓告訴人任意取走？最起碼被告亦應先徵得陳慧晶之同
      意或要求陳慧晶代償欠款無著時始同意告訴人取走車輛，故告訴人指述案發當
      日其向被告索討欠款時，係被告以無現金為由自願將車鑰匙交付告訴人讓告訴
      人將該自小客車開走此點，實與常理不符。
（三）被告於前控告告訴人妨害自由一案中直至本案偵查審理時，均始終陳稱當時告
      訴人係夥同一約四、五十歲之男子及二名約二十歲年輕男子一同前來搶取車鑰
      匙，僅在八十八年八月十九日檢察官訊問時（八十八年度偵續字第二四一號）
      曾供稱：「（問：她帶幾個人來搶？）三個男人約四十歲左右」，但並未供稱
      「均」約四十歲，此後之偵查及訊問中被告仍一再指稱當天來者除告訴人外，
      尚有一中年男子及二名年輕男子一同前來，可知被告於八十八年八月十九日訊
      問時，僅係未詳述三名男子之年齡特徵，惟其指陳有二名年輕男子參予一事並
      無差異：又關於當日被搶鑰匙之情節，被告雖未於每次偵查或審理時均詳述一
      遍，且在前妨害自由案件中並未清楚指明係在工廠門口或辦公室內被搶取車鑰
      匙，於本案偵查中始詳述係在辦公室內遭搶，然其前後所指述情節大致均係告
      訴人先與該名中年男子前來在門口洽談，該中年男子要求被告寫協議書尚未寫
      之時，另二名年輕男子又前來將被告架住並將車鑰匙搶走，被告起身後看見車
      鑰匙已在告訴人手上，足證被告所述情節雖有詳略之分，但大致上並無太大差
      異，故僅就被告所述情節前後略有差異此點即認被告虛構事實，亦屬率斷。又
      該自小客車為訴外人陳慧晶所有，而被告與告訴人又有債務糾紛，故被告在事
      發之後未立即報案，而先通知陳慧晶，由陳慧晶出面報案，且圖能由陳慧晶代
      墊車款將車取回，亦符合事理，並無違背常情之處。
（四）證人古鐘鳴雖於偵查中曾證稱：「（問：八十七年九月九日有無看到丙○○）
      有見過，曾有一位小姐（指告訴人）將車子停在我工廠附近，我曾問車子是誰
      的，那位小姐有來開走，且有見過小姐與甲○○在門口談話後小姐又來問可否
      再暫停車，事後來道謝」等語，惟其並未證稱除被告及告訴人外，確實未見有
      他人在門口或確無他人在該處之辦公室內，況證人於本院審理時復到庭證稱當
      時其僅對告訴人有印象，至於與告訴人談話之男人的特徵並不很清楚等語，故
      證人之證詞並無法證明當天其看見與告訴人談話者即係被告，抑可能另有他人
      ，其證詞尚無法證明當天告訴人並未夥同他人前往取車；至於證人乙○○之證
      詞僅能證明告訴人在取得該自小客車後係自行開往黃女處寄放，嗣後又搭車前
      往被告處取回自己開之車輛，但對於「告訴人係單獨前往被告工廠處取車」之
      事實仍無法直接證明。綜上所述，告訴人就有無夥同他人搶取被告自小客車，
      雙方各執一詞，雖無積極證據證明告訴人有夥同他人施以強暴脅迫，然亦無證
      據證明告訴人係一人單獨前往取車，而被告所指述遭搶情節前後雖略有出入，
      亦無法當然認定其係虛構事實，況告訴人所述被告係自願交出車輛一節，亦與
      常情有違，已如前述，又被告控告告訴人妨害自由一案，告訴人雖經本院判決
      無罪確定，然該判決之理由主要仍係無積極證據證明告訴人有施以強暴脅迫。
      準此，本件被告前申告告訴人妨害自由之內容並無法證明係完全出於憑空捏造
      ，亦非當然可認定其有誣告之故意，祇因缺乏積極證明致告訴人不受訴追處罰
      者，揆諸前開判例說明，尚難遽以誣告論罪。此外，復查無其他積極證據足以
      證明被告有誣告之犯行，揆諸首揭法條之規定，應諭知被告無罪之判決。
據上論斷，應依刑事訴訟法第三百零一條第一項，判決如主文。
中      華      民      國      九十      年    三    月      十三      日
                                臺灣高雄地方法院刑事庭
                                    法  官    吳  宏  榮
右正本證明與原本無異。
如不服本判決，應於判決送達後十日內，向本院提出上訴狀。
                                    書記官    呂  怜  勳
中      華      民      國      九十      年    三    月      十三      日


司法院資訊處製作；財團法人民間司法改革基金會備份。
